【裁判字號】    92,裁,455
【裁判日期】    920411
【裁判案由】    國家賠償
【裁判全文】
最  高  行  政  法  院  裁  定                    九十二年度裁字第四五五號
    聲  請  人  甲○○
右聲請人因國家賠償事件，對於中華民國九十一年二月七日本院九十一年度裁字第一
一七號裁定，聲請再審。本院裁定如左：
    主  文
再審之聲請駁回。
再審訴訟費用由聲請人負擔。
    理  由
一、按當事人對於本院所為裁定聲請再審，必須原裁定具有行政訴訟法第二百七十三
    條第一項、第二項所列情形之一者，始得為之。而該條第一項第一款所稱適用法
    規顯有錯誤，係指原判決所適用之法規與該案應適用之現行法規相違背，或與解
    釋判例有所牴觸者而言。至於事實認定職權之正當行使或法律上見解之歧異，再
    審原告對之縱有爭執，要難謂為適用法規顯有錯誤，而據為再審之理由。
二、本件聲請人之前以相對人台北縣政府所屬公務員對其八十年初申請建築執照案延
    宕發照，繼又違法扣押建照，至八十六年五月始補延建照工期，已侵害其權益長
    達六年半，乃向該相對人聲請國家賠償。經該相對人以八十七年七月十五日北府
    法二字第二一八一三九號號函檢送八十七法賠字第六號拒絕賠償理由書，並附記
    如不服得向台灣板橋地方法院提起損害賠償之訴等語。聲請人不服，提起訴願、
    再訴願，先後經台灣省政府及內政部以本件得向普通法院提起賠償之訴，並非訴
    願範圍，從程序上予以駁回。聲請人提起行政訴訟，經本院八十八年度裁字第九
    八六號裁定（下稱再前裁定）認為起訴不合法而駁回。聲請人對於再前裁定聲請
    再審，經本院九十年度裁字第一九二號裁定（下稱前裁定）認無再審理由而駁回
    。聲請人又認為前裁定有行政訴訟法第二百七十三條第一項第一款之再審事由，
    對之聲請再審，經本院九十一年度裁字第一一七號裁定（下稱原裁定）認無再審
    理由而駁回。聲請人現復認為原裁定有行政訴訟法第二百七十三條第一項第一款
    之再審事由，對之聲請再審，其意旨略稱：（一）、行政法院四十八年度判字第
    五號判例係指官署迭經催辦不予通知之情形，本案則請求撤銷相對人台北縣政府
    之拒絕賠償書，兩不相同。且該判例成立於國家賠償法施行前，於本案無適用餘
    地。本院再前裁定據以駁回聲請人之訴，違反該判例甚明，原裁定維持前裁定認
    適用該判例無誤，均故違該判例。（二）、相對人台北縣政府之拒絕賠償書為行
    政機關單方准駁之意思表示，並發生法律上效果，為行政處分。況對於聲請人請
    求國家賠償，應賠償而違法拒絕賠償，視同應作為而不作為之行政處分，認非行
    政處分，亦有未合。（三）、依國家賠償法第十一條第一項但書立法意旨，當事
    人原可選擇提出行政訴訟或損害賠償之訴。行政訴訟法修正施行後，依同法施行
    細則第三條規定，對於新法施行前裁判確定案件之再審，應適用新法規定。本案
    屬於此種案件，是聲請人依行政訴訟法第五條、第六條、第七條規定請求撤銷違
    法之拒絕賠償書、確認相對人台北縣政府逾越權限、濫用權限違法之事實及合併
    請求損害賠償，並無不合。且依國家賠償法第六條規定，應優先適用其他法律即
    行政訴訟法之特別規定。原裁定認為提起行政訴訟，非法之所許，違背現行法規
    甚明。（四）、聲請人所為主張均有法、理憑據，原裁定認屬聲請人一己法律上
    見解之歧異，並未逐一說明理由，亦於法有違。
    查：（一）、聲請人請求國家賠償，經賠償義務機關即相對人台北縣政府拒絕後
    ，依國家賠償法第十一條第一項前段規定，得提起損害賠償之訴。此種損害賠償
    之訴，為給付訴訟，雖屬因公權力侵害而提起，非屬私權之爭執。但因依當時行
    政訴訟法規定，審判公法事件之行政法院僅受理撤銷訴訟或於撤銷訴訟中附帶請
    求損害賠償，並無給付訴訟，即無從單獨受理國家損害賠償之訴。是以國家賠償
    法第十二條規定，國家損害賠償之訴，除依國家賠償法規定外，適用民事訴訟法
    之規定，即應向民事法院起訴，由民事法院審判，行政法院並無審判之權限。此
    乃立法裁量，將公法事件定由民事法院審判，與選舉罷免訴訟相同。即在行政訴
    訟法修正施行後，定有給付訴訟之類型，依同法第二條規定，公法上之爭議，如
    其他法律別有規定者，仍無從提起行政訴訟。聲請人於行政訴訟法修正施行前向
    本院起訴，並非提起撤銷訴訟附帶請求損害賠償，而係單獨之國家賠償之訴，自
    於法不合。再前裁定引據本院四十八年裁字第五號判例：「損害賠償之請求，根
    本不屬訴願範圍，亦不能單就損害賠償提起行政訴訟。」認為聲請人起訴不合法
    ，並非無據。原裁定認為前裁定維持再前裁定該見解為無誤，實屬正當。聲請人
    指為違背該判例，並不可採。（二）、請求國家賠償，依國家賠償法第十條規定
    ，應先經協議程序。協議不成，賠償義務機關為拒絕賠償之表示，雖不能謂非行
    政機關就特定具體事件所為發生公法上效果之單方行政行為，但其救濟方式，係
    向民事法院提起國家損害賠償之訴，已如前述。聲請人向本院起訴請求國家賠償
    ，自非適法。又相對人台北縣政府經聲請人請求協議而拒絕賠償，為聲請人提起
    損害賠償之訴之先行程序，其拒絕賠償是否適法，屬民事法院審判之範圍，行政
    法院無審判權，聲請人主張其得向本院起訴請求撤銷拒絕賠償之決定，亦不可採
    。本件已有拒絕賠償之表示，無消極不為表示情形，況消極不為協議，依國家賠
    償法第十一條第一項前段規定，亦得提起損害賠償之訴，行政法院無審判權。聲
    請人主張其得向本院起訴請求撤銷不作為之視為行政處分，也不可採。（三）、
    原裁定係於行政訴訟法修正施行後所為，聲請人依修正後規定聲請再審，非起訴
    事件，無適用行政訴訟法第五條、第六條、第七條規定之問題。況國家損害賠償
    之訴非行政法院審判之權限，即在行政訴訟法修正施行後亦然，已如前述。聲請
    人主張其得依行政訴訟法第五條、第六條、第七條起訴，並不足採。至於國家賠
    償法第六條規定：「國家損害賠償，本法及民法以外其他法律有特別規定者，適
    用其他法律。」乃指賠償之實體上規定，與同法第十二條規定應適用民事訴訟法
    規定，即程序上應向民事法院起訴者不同。無從認行政訴訟法之規定為特別規定
    而優先適用。（四）、原裁定先說明前裁定認為聲請人於行政訴訟法修正施行前
    向本院起訴請求國家賠償，於法未合，再前裁定從程序上駁回為無誤，其適用法
    規並無顯然錯誤之情形，之後始認為聲請人主張其得提起行政訴訟為一己歧異之
    法律上見解，難認為有未附理由之違法。綜上說明，難認原裁定有前述說明所稱
    之適用法規顯有錯誤之再審事由，再審之聲請應予駁回。
三、依行政訴訟法第二百八十三條、第二百七十八條第二項、第一百零四條、民事訴
    訟法第九十五條、第七十八條，裁定如主文。
中    華    民    國    九十二      年      四        月     十一       日
                    最 高 行 政 法 院  第 一 庭
                                審 判 長 法  官      黃  綠  星
                                         法  官      趙  永  康
                                         法  官      蔡  進  田
                                         法  官      黃  璽  君
                                         法  官      廖  宏  明
右  正  本  證  明  與  原  本  無  異
                                         法院書記官  邱  彰  德
中    華    民    國    九十二      年      四        月      十一      日


司法院資訊處製作；財團法人民間司法改革基金會備份。
